【裁判字號】    88,上訴,3969
【裁判日期】    890118
【裁判案由】    山坡地保育利用條例等
【裁判全文】
臺灣高等法院刑事判決                          八十八年度上訴字第三九六九號
    上  訴  人  己○○
    即  被  告
    選任辯護人  溫瑞鳳
右上訴人因違反山坡地保育利用條例案件，不服臺灣新竹地方法院八十七度易字第一
三四二號，中華民國八十七年七月八日第一審判決（起訴案號：臺灣新竹地方法院檢
察署八十七年度偵續字第一二號），提起上訴，本院判決如左：
    主  文
原判決關於己○○部分撤銷。
己○○無罪。
    理  由
一、公訴意旨略以：被告己○○（原名葉春泉）與陳福元（業經原審判決無罪確定）
    共同自民國八十二年間起，基於概括犯意，意圖為自己不法之利益，連續竊佔楊
    火俊（已於八十四年間死亡）向新竹縣政府承租之位於新竹市○○○段九六一之
    二及九六二號林地，並在其上搭建靈山道濟寺廟宇（初期只搭建寺廟主體活動式
    鐵皮屋，後再加蓋兩側廂房、廟埕、台階、駁坎等建物）等情，因認被告己○○
    涉有刑法第三百二十條第二項之竊佔罪嫌。
二、按犯罪事實應依證據認定之，無證據不得推定其犯罪事實，刑事訴訟法第一百五
    十四條定有明文；又認定犯罪事實所憑之證據，雖不以直接證據為限，間接證據
    亦包括在內，然而無論直接或間接證據，其為訴訟上之證明，須於通常一般之人
    均不致有所懷疑，而得確信其為真實之程度者，始得據為有罪之認定，倘其證明
    尚未達到此一程度，而有合理之懷疑存在時，事實審法院在心證上無從為有罪之
    確信，自應為無罪之判決（參見最高法院七十六年度台上字第四九八六號判例意
    旨）；訊據被告己○○對曾於八十二年間先搭建靈山道濟寺，繼加蓋廂房、廟埕
    、台階、駁坎等事實，固坦承不諱，惟否認有竊佔犯行，並辯稱係多數信徒集資
    建廟，僅由其擔任代表人，事前曾獲得楊火俊之同意而借用土地，並應楊火俊之
    要求書立切結書，楊火俊且曾捐獻建廟經費，及向台灣電力股份有限公司申請供
    電供寺廟使用，嗣後增建廂房等物亦均經楊火俊之同意，並無竊佔犯行等語。
三、本案公訴意旨認被告有竊佔犯行，係以告訴人即楊火俊之子戊○○之指述、建物
    現場圖、照片，及被告所提之切結書只是被告等片面出具之證明，上開地段申請
    用電戶雖為楊火俊名義，惟無從認定楊火俊本人申請，亦無從認定楊火俊申請接
    電供被告使用，電力公司電費收據可能為被告自行主動繳費，無從推認以前之電
    費均為被告繳交，對於超出切結書借用範圍之建物搭建亦無法證明曾經楊火俊本
    人之同意等為其論據；原判決亦認被告有未經楊火俊同意即擅自搭建靈山道濟寺
    之犯行，並以新竹市○○○段九六一之二號土地係屬山坡地，因而變更起訴法條
    改依修正前之山坡地保育利用條例第三十四條第一項之罪予以論科，固均非全然
    無見；惟查：
（一）楊火俊生前向新竹縣政府承租者（租期自七十六年八月五日至八十五年八月四
      日）為新竹市○○○段第九六一之二、及九六二號二筆土地，嗣經土地重測後
      該二筆土地之地號已變更為新竹市○○段第一五二地號及同段第二七地號，有
      公有山坡地出租造林契約及新竹市地政事務所八十七年九月二十一日（八七）
      新地資字第八八０五號函及所附之土地登記謄本附於原審卷可稽；又原審經勘
      驗現場，依據靈山道濟寺拆除前之照片所示範圍囑託地政人員測量結果，其佔
      用之範圍均在新竹市○○段第一五二地號（重測前之九六一之二地號）內，並
      未佔用雃溪段第二七地號（重測前之九六二地號），有勘驗筆錄及新竹市地政
      事務所土地複丈成果圖可憑（原審卷第八十五、八十七頁），公訴人認被告有
      竊佔九六二號林地犯行部分，首即與事實不符。
（二）被告雖有使用上開土地搭建廟宇之行為，然其所為是否即構成刑法之竊佔罪責
      或違反山坡地保育利用條例之刑責，自仍應依證據認定之，而告訴人之告訴，
      係以使被告受刑事訴追為目的，是其陳述是否與事實相符，仍應調查其他證據
      以資審認（最高法院五十二年度台上字第一三００號判例）；按本案係緣於楊
      火俊亡故後，其子即告訴人戊○○欲辦理繼承繼續承租上開土地，惟因遭人檢
      舉蓋有廟宇，被告又不配合拆除，戊○○始提出告訴，又戊○○原居住於臺北
      市，迨辦理繼承事宜時始知被告在該地蓋廟等情，業據告訴人戊○○於本院審
      理時供述甚明（八十八年十二月一日筆錄），並有調解書、新竹縣政府函等影
      本可參，則告訴人戊○○顯然並非基於其本身親自之見聞事實提出告訴，僅屬
      出於主觀上之懷疑而已，故其指述之內容若無其他補強證據加以證明確與事實
      相符，即不得資為罪證。
（三）被告辯稱當初其係與陳福元、丙○○、丁○○、乙○○等多人向楊火俊借用土
      地建廟，並由其與丙○○、乙○○三人前往楊火俊家中，應楊火俊之要求當場
      書立切結書，再交由其他未到場之人在切結書上簽名後，原本交與楊火俊收執
      ，其保留影本乙節，業據提出由被告及陳福元、丙○○、丁○○、甲○○、乙○○、庚○○、辛○○等八人出具之切結書影本乙件為憑（八十六年偵字第七
      七一一號卷第十五頁，以下簡稱偵查卷），並經證人甲○○、辛○○、乙○○
      分別供證屬實（原審卷第六十頁、本院八十八年十二月一日訊問筆錄），核與
      證人王鳳釵於偵查中所供係彼等共同向楊先生（指楊火俊）借用等語（偵查卷
      第二十六頁）、及同案被告陳福元於偵查中供稱聽說楊火俊有同意，其並未在
      場等語（偵查卷第四十三頁）亦無扞格，自非不足採信；至於證人即楊火俊之
      子楊長庚（告訴人戊○○之兄）雖曾於偵查中證稱早期被告蓋廟時其父楊火俊
      不同意，但被告等寫切結書說要拆還，其父親無奈，一時之仁就同意等語（同
      上卷第二十四頁），然而楊長庚又證稱並不知道其父親有無同意，其父親並未
      向其提過等語（八十七年偵續字第一二號卷第九頁反面，以下簡稱偵續卷），
      由此可知楊長庚原先既不知其父親有無同意被告蓋廟乙事，則其所稱其父親原
    不同意，事後因一時之仁而同意云云顯係出於個人臆測之詞，又告訴人雖曾提
      出楊長庚向青草湖派出所之檢舉函影本（偵續卷第四十三頁），然經本院以該
      檢舉函影本向新竹市警察局第三分局查詢結果，該分局及青草湖派出所均查無
      各相關資料，有新竹市警察局第三分局八十八年十二月十七日（八八）竹市警
      三分刑字地二０二八０號函在卷可稽，故楊長庚之前開證言及檢舉函影本自均
      不足資為不利於被告之論據；又該土地係楊火俊向新竹縣政府承租作為造林用
      之林地，同意借予被告等建廟使用自屬違約行為，故楊火俊要求被告等出具切
      結書作為可隨時令彼等拆除廟宇之依據，亦為情理之常，自難執此反面推論楊
      火俊並非自始同意被告興建廟宇。
（四）楊火俊生前曾於八十二年六月十三日捐獻新台幣五千元作為道濟寺之建廟經費
      ，有被告所提之感謝狀存根聯乙本可稽，並經本院當庭勘驗無訛（本院八十八
      年十一月十七日筆錄、及原審卷第三十四頁反面，影本見原審卷第五十頁、及
      本院卷被告上訴理由狀附件），該存根聯中楊火俊之感謝狀編號為四五二九號
      ，前後均有連號他人名義之感謝狀多紙，且已屬陳舊，顯非臨訟可以偽造，當
      屬真正無疑；楊火俊既曾捐款作為建廟經費，亦可資為其確曾同意被告在該地
      建廟之佐證，否則被告如係在未經楊火俊之同意下擅自佔用該地建廟，已侵害
      楊火俊對該土地之使用權，並可能影響楊火俊能否繼續向新竹縣政府承租該地
      之權益，其阻止反對唯恐不及，又焉有捐款參與建廟之可能？
（五）前開土地確曾於八十二年六月二日由楊火俊名義檢附新竹縣政府與其訂立之公
      有山坡地出租造林契約、新竹縣政府函影本，向台灣電力股份有限公司新竹區
      營業處申請農業噴霧單相一一０伏特低壓表燈用電，有台灣電力公司新竹區營
      業處八十七年三月四日（八七）新區業中發字第０六六七號、同年三月十日（
      八七）新區業中發字第一一六九號（偵續卷第二十九頁、第四十五頁）、及八
      十八年十一月三十日（八八）新區業費核發字第八八一一－五九九七號函既所
      附之相關文件影本（本院卷）在卷可考；而供電後即係由被告興建之靈山道濟
      寺使用，電費亦由被告繳納等情，亦據被告供明，並有被告所提之電費收據影
      本（偵查卷第十七頁）、用電戶基本資料（原審卷第四十一頁）足憑；又依前
      開資料所示，該地係自該時起始向台灣電力公司申請供電使用，之前並無電力
      供應應屬明確，告訴人稱記憶中幼年時該地有工寮、並有用電乙節，既與上開
      事證不合，又乏實據可考，尚難採信；而楊火俊生前長期租用該地，均未申請
      供電使用，待被告建廟後隨即申請供電，顯係供被告興建之廟宇所用，否則該
      地既經興建廟宇，楊火俊已未自行使用該地，又何需申請供電？又本院向台灣
      電力公司新竹區營業處索取該地申請用電時之全部申請文件影本，該營業處八
      十八年十一月三十日（八八）新區業費核發字第八八一一－五九九七號僅函覆
      造林契約及新竹縣政府函影本，並無申請書等文件，足徵申請用電時無須填寫
      申請書等文件，而該營業處（八七）新區業中發字第一一六九號亦稱申請用電
      時是否楊火俊先生本人親自辦理，實已無法認定等語，以致於無法查明是否由
      楊火俊本人前往辦理，然而申請用電時既已檢附楊火俊與新竹縣政府訂立之造
      林契約及新竹縣政府致楊火俊之函件等影本，該等文件又為楊火俊所持有，則
      縱非楊火俊本人親自前往申請用電，亦應係楊火俊將該等文件影本交由被告或
      他人代為申請，否則旁人當無法取得該等文件影本持以辦理申請用電，故而申
      請用電確係經楊火俊之同意而為亦堪予認定，而楊火俊既然同意申請用電供廟
      宇使用，益徵楊火俊確已同意被告在該地建廟使用；至於台灣電力公司新竹區
      營業處八十七年三月四日（八七）新區業中發字第０六六七號函中所稱用電何
      時改接於廟宇使用，因無確切資料，歉難提供乙節，顯然亦不足資為不利於被
      告之論據。
（五）被告等出具之切結書雖記載係搭建活動式鐵皮屋乙座約十八坪半，惟依卷附照
      片及前述測量結果，嗣後實際興建之廟宇連同廂房、廟埕、台階、駁坎、停車
      場等已使用一千餘平方公尺，超越切結書所載之範圍，然被告已辯稱均經過楊
      火俊之口頭同意而為，而依前開所述楊火俊應已同意被告興建廟宇，且陸續增
      建之廂房、廟埕、台階等物又均係配合廟宇主體之用，衡情楊火俊既已同意被
      告興建廟宇，自無再反對增建相關附隨建築物之必要，被告所辯非無可採，況
      且本案又查無任何足以證明被告增建之廂房等部分係在未經楊火俊同意之情形
      下所為之確切證據存在，自不能僅憑事後全部使用範圍超過切結書所載面積乙
      端，即遽而推斷被告就超過部分必定有竊佔之犯行；其餘被告捐款之日期、及
      被告取得中國嗣漢道教協會團體會員證書之日期，本均與被告有無竊佔犯行之
      判斷在邏輯上無必然之關連，自更不能以該等日期作為被告有無經楊火俊同意
      之論斷資料。
（六）綜上所述，本案被告應係經楊火俊之同意始在該地興建廟宇，此外並無足以證
      明被告有竊佔犯行之確切罪證存在，已屬不能證明被告有竊佔犯行；又按被告
      行為時之修正前山坡地保育利用條例第三十四條第一項之擅自設置工作物罪係
      刑法第三百二十條第二項竊佔罪之特別規定，必在公有或他人山坡地上，無正
      當權源而擅自墾殖或設置工作物始得成立，如已得所有權人同意，或其他原因
      對該山坡地有正當使用權源時，縱違反約定使用方法而設置工作物，亦與「擅
      自」之要件不符，即無成立該罪之餘地（參見最高法院八十二年度台上字第三
      一三三號判決）；至於有使用權者未依規定對山坡地為保育、利用之情形，則
      屬依同條例第三十五條第一、二、三項規定按情節分別科以行政罰或刑罰之範
      疇，要與第三十四條第一項之罪無涉，本案既不能證明被告涉有竊佔罪責已如
      前述，尤無成立修正前山坡地保育利用條例第三十四條第一項之罪之餘地可言
      。
四、本案既不能證明被告犯罪，自應諭知被告無罪之判決，原審未就全案事證詳予審
    酌，遽為被告有罪之判決，自有違誤，被告據以指摘原判決不當提起上訴，為有
    理由，自應由本院將原判決關於被告部分撤銷，另為被告無罪之諭知。
據上論斷，應依刑事訴訟法第三百六十九條第一項前段、第三百六十四條、第三百零
一條第一項，判決如主文。
本案經檢察官吳國南到庭執行職務。
中     華     民     國    八十九   年       一       月      十八      日
                             臺灣高等法院刑事第二十三庭
                                 審判長法  官  劉  靜  嫻
                                       法  官  王  炳  梁
                                       法  官  宋      祺
右正本證明與原本無異。
如不服本判決應於收受送達後十日內向本院提出上訴書狀，其未敘述上訴之理由者並
得於提起上訴後十日內向本院補提理由書（均須按他造當事人之人數附繕本）。
                                       書記官  郭  淑  卿
中     華     民     國    八十九   年       一       月      十九      日


司法院資訊處製作；財團法人民間司法改革基金會備份。
